【裁判字號】    98,消債抗,48
【裁判日期】    980323
【裁判案由】    更生事件
【裁判全文】
臺灣板橋地方法院民事裁定            98年度消債抗字第48號
抗  告  人  甲○○
上列抗告人因消費者債務清理條例聲請更生事件，對於中華民國
98年2 月12日本院97年度消債更字第1489號裁定提起抗告，本院
裁定如下：
    主    文
抗告駁回。
抗告程序費用由抗告人負擔。
    理    由
一、本件抗告意旨略以：抗告人有不能清償債務之情事，因負債
    總金額為新臺幣（下同）1,639,953 元，於消費者債務清理
    條例施行之前，曾依照中華民國銀行公會會員辦理消費金融
    案件無擔保債務協商機制，與最大債權金融機構聯邦商業銀
    行股份有限公司成立協商，每月以20,600元依各債權銀行債
    權金額比例清償各項債務，直至全部清償為止，抗告人另有
    三家銀行未納入協商，每月合計需繳付35,881元以為清償，
    惟嗣後因下列因素無力清償債務而毀諾：(一)抗告人於協商成
    立之初，係為爭取協商分期零或低利率之償還方式，然協商
    時既未適度考量抗告人收入及基本生活費用維持狀況，所為
    之協商金額又過高，致聲請人事後無法繼續履約。(二)依抗告
    人已提出之存摺影本觀之，97年3 、4 月薪資分別為44,428
    元及40,645元，故毀諾當時收入42,000扣除35,881元後，僅
    餘6,119 元可供維持基本生活，是以協商還款期間皆係靠友
    人奧援及變賣金飾細軟維持還款，至97年4 月始因無力清償
    而毀諾。(三)抗告人為節省開支，亦致力將該屋分租他人，抗
    告人每月房租開銷已減為5,000 元，又抗告人為統一超商之
    訪店組長，業務需求致手機通話費用龐大，統一企業僅補貼
    420 元於薪轉中，抗告人無力改變公司體制，是以抗告人因
    協商金額過高而不能長期依協議償還，係因不可歸責於聲請
    人之事由，致履行顯有重大困難，為此提起本件抗告聲明廢
    棄原裁定並准抗告人開始更生程序等語。
二、原裁定意旨以本件抗告人聲請協商前後之經濟能力並無明顯
    變動，有依原協商條件履行之能力；抗告人95、96年每月收
    入分別為56,638元及62,321元，扣除協商還款金額35,8 81
    元後，尚餘20,757元至26,440元得以維持生活所需，抗告人
    為單身且無須扶養親屬，其生活必要支出高達30,466元，是
    否超出一般人生活所需已有疑問，房租費用須13,320元，坪
    數高達32坪，則以抗告人僅一人生活且負欠銀行債務，自無
    租用如此大坪數及高價租金房屋之必要，復抗告人主張其通
    訊費用3,859 元，雖謂係工作需求，但未提出證據以實其說
    ，且苟係工作所需，衡情應由僱主承擔，無由抗告人自行支
    付之理，是以審酌後堪認並無所稱「履行顯有重大困難」情
    事發生，則其聲請本件更生，自不應准許。
三、按債務人對於金融機構因消費借貸、自用住宅借款、信用卡
    或現金卡契約而負債務，在聲請更生或清算前，應提出債權
    人清冊，以書面向最大債權金融機構請求協商債務清償方案
    並表明共同協商之意旨，消費者債務清理條例第151 條第 1
    項定有明文。又債務人與金融機構協商成立者，不得聲請更
    生或清算，但因不可歸責於己之事由，致履行顯有重大困難
    者，不在此限；本條例施行前，債務人依金融主管機關協調
    成立之中華民國銀行公會會員辦理消費金融案件無擔保債務
    協商機制與金融機構成立之協商，準用前項之規定，消費者
    債務清理條例第151 條第5 項、第6 項亦分別有明文可參。
    又聲請更生或清算不合程式或不備其他要件者，法院應以裁
    定駁回之，但其情形可以補正者，法院應定期間先命補正，
    復為消費者債務清理條例第8 條所明定。
四、經查，本件抗告人依金融主管機關協調成立之中華民國銀行
    公會會員辦理消費金融案件無擔保債務協商機制，與最大債
    權金融機構聯邦商業銀行股份有限公司債務協商成立，雙方
    約定每期按月還款20,600元之事實，有財團法人金融聯合徵
    信中心當事人聯合信用報告1 份及聲請人存摺影本為證。是
    本件抗告人須有不可歸責於己致履行顯有重大困難之事由時
    ，聲請更生方為適法。惟查：
  (一)抗告人主張協商成立之初，係為爭取協商分期零或低利率之
    償還方式而同意協商，抗告人實有無法清償之情事，具不可
    歸責於己之事由致協商毀諾等語。然該協商條件既係經當事
    人選擇並採為清償之方式，債務人即應受該協議之約束，如
    有無法履行之情事，當再循協商機制謀求解決，而不可泛指
    協商條件嚴苛，以之作為不可歸責於己之事由。因此，抗告
    人當時盱衡其經濟狀況，既仍簽署上開協商協議書，同意聯
    邦商銀之無擔保債務還款計畫，無論其資金係來自親友借貸
    、薪資或其他投資獲利，抗告人既同意與聯邦商業銀行協商
    成立，自有其籌措資金之來源，此可由抗告人於協商成立後
    履行至97年4 月止始毀諾可知，且衡酌抗告人所提出之95暨
    96年度綜合所得稅各類所得資料清單，抗告人之95、96年每
    月收入分別為56,638元及62,321元【計算式：679,660 元÷
    12 =56,638元（95年度）、747,857 元÷12=62,321 元（96
    年度），收入可謂不減反增，協商後收入既有增加（償債能
    力當必相對提高），除非有浪費金錢或非必要性之開銷產生
    ，豈有無法依原協商條件繼續履行之理？益證抗告人所謂倘
    依原協商條件履行，對其顯有重大困難等語，顯難採取。
  (二)抗告人另主張其毀諾之原因，係於97年3 、4 月間毀諾時月
    平均薪資約42,000元，履行協商條件後，僅餘6,119 元可維
    持基本生活，是以協商還款期間係靠友人奧援及變賣金飾細
    軟維持還款，亦均無法藉此而得繼續履行協商條件，故依抗
    告人之收入情況，顯無法繼續履行上開協商條件等語。然依
    統一超商股份有限公司所陳報抗告人之95年1 月起迄97年11
    月止之薪資資料（見本院卷第56頁至第68頁）所示，97年1
    月至4 月份於統一超商股份有限公司之薪資收入分別為32,7
    76元、40,619元、69,696元、3,610 元、44,428元、40,645
    元、42,817元，堪認抗告人97年3 、4 月間毀諾時月平均薪
    資約42,000元（計算式：40,645元＋42,817元之合÷2=4173
    1 元），惟97年1 月至4 月止抗告人月平均薪資為68,648元
    （計算式：32,776元＋40,619元＋69,696元＋3,610 元＋44
    ,428 元 ＋40,645元＋42,817元之合÷4 ＝68,648元以下四
    捨五入），是扣除每月協商還款金額與未加入協商之銀行還
    款金額合計每月共35,881元後，聲請人每月應尚餘32,767元
    得以維持生活所需，而抗告人房租費用13,320元、通訊費用
    3,859 元及其他生活必要費用合計共30,466元，是否超出一
    般人生活所需已有疑問，縱依抗告人所述，則扣除生活必要
    費用及房租費用共30,466元後，仍尚餘2,301 元，故抗告人
    於97年1 月至4 月毀諾當時仍得以維持生活所需而甚有餘裕
    ，難認抗告人有履行協商債務顯有重大困難之情事發生，原
    審裁定之認事用法亦無違誤，抗告人本件更生之聲請與「不
    可歸責於己之事由致履行顯有重大困難」之法定要件並不相
    符。
五、綜上所述，抗告人所主張之事由，均非不可歸責於抗告人而
    致履行協商顯有重大困難之事由，原法院裁定駁回抗告人更
    生之聲請，自屬有據。抗告意旨指摘原裁定不當，求予廢棄
    另為裁定，並無理由，自應予駁回。另目前銀行公會就曾經
    參加95年度債務協商毀諾之債務人，提供「個別協商一致性
    方案」使能再進行協商，聲請人倘有履債上之困難，尚非不
    得與債權銀行，再次進行解決債務之商談，以謀求適當之履
    行條件，併此敘明。
六、結論：本件抗告為無理由，依消費者債務清理條例第15條，
    民事訴訟法第495 條之1 第1 項、第449 條第1 項、第95條
    、第78條，裁定如主文。
中    華    民    國    98    年    3     月    23    日
            民事第一庭  審判長法  官  李世貴
                              法  官  黃信樺
                              法  官  許瑞東
上為正本係照原本作成
本裁定不得抗告
中    華    民    國    98    年    3     月    23    日
                              書記官  賴玉芬


司法院資訊處製作；財團法人民間司法改革基金會備份。
